【裁判字號】    98,矚上訴,3
【裁判日期】    980522
【裁判案由】    貪污治罪條例等
【裁判全文】
臺灣高等法院刑事判決                 98年度矚上訴字第3號
上  訴  人  臺灣臺北地方法院檢察署檢察官
被      告  甲○○
選任辯護人  杜英達  律師
            洪堯欽  律師
            羅豐胤  律師
上列上訴人因貪污治罪條例等案件，不服臺灣臺北地方法院97年
度矚訴字第4號，中華民國98年1月21日第一審判決（起訴案號：
臺灣臺北地方法院檢察署97年度偵字第17946號），提起上訴，
本院判決如下：
    主  文
上訴駁回。
    理  由
一、公訴意旨略以：
  (一)、被告甲○○原係力拓營造股份有限公司（設臺北市○○區
      ○○路162號4樓，下稱力拓公司）董事長，蔡尚清（另為
      不起訴處分）係力拓公司總經理，黃維安（經檢察官為為
      不起訴處分）則係甲○○之特別助理。甲○○為使力拓公
      司取得「經濟部南港展覽館新建工程」（以下簡稱南港案
      ），得知蔡銘哲（另案審理中）與前總統陳水扁（中華民
      國第10、11屆總統，任期自民國89年5月20日至97年5月19
      日）之夫人吳淑珍（均另案審理中）熟識，竟基於對於公
      務員違背職務行為行賄之故意，於92年7月1日至92年9 月
      19日間之某日，向蔡銘哲表示力拓公司欲承包南港案之意
      願，並表明該案係採最有利標之招標方式，投標廠商是否
      得以取得優先議價權，取決於其是否符合投標文件之廠商
      資格及評選會議之評選結果，因此力拓公司欲取得南港案
      ，需要在招標案公告前，先取得內政部已圈選確定並保密
      之外聘專家學者評選委員名單及投標廠商資格限制等文件
      ，以便先行研商該公司是否符合資格得以投標，並先行行
      賄或請託評選委員，俾其等將力拓公司評選為最優先議價
      及得標廠商，吳淑珍如能向該標案之承辦機關即內政部施
      壓或關說以取得相關資料而使力拓公司順利標得南港案，
      甲○○將於得標後給付依該標案金額2.5%計算，約新臺幣
      9,000萬元之對價。蔡銘哲遂基於與甲○○共同對於公務
      員違背職務行為行賄之犯意聯絡，於92年9月19日前某日
      ，前往臺北市○○○路○段3號總統官邸，向吳淑珍報告甲
      ○○之意願，請吳淑珍向時任內政部長余政憲（由原審審
      理中）施壓或關說取得南港案外聘評選委員名單及相關招
      標資料，俾利力拓公司取得標案，且同時告知吳淑珍力拓
      公司於取得標案，會給予相當於該標案議價金額約2.5%
      ，即約9,000萬元之對價，經吳淑珍當場允諾將利用其總
      統夫人之影響力處理，事後即通知余政憲至總統官邸商談
      。余政憲明知評選委員名單、招標文件於公告前係公務上
      知悉之秘密，不得洩漏，但考量到惟有其違背職務，洩漏
      前開資料俾使力拓公司取得南港案，吳淑珍始可取得不法
      對價，竟基於與吳淑珍共同洩密以使力拓公司不法取得南
      港案之利益，及對於公務員違背職務行為受賄之犯意聯絡
      ，當場應允配合辦理。
  (二)、內政部營建署建築工程組正工程司兼建二隊分隊長邱裕哲
      於92年9月18日由行政院公共工程委員會「評選委員會專
      家學者建議名單資料庫」，詳列包括建築工程等專長領域
      建議學者名冊共44人，擬具簽文供前內政部長余政憲自其
      中圈選出正選委員9名，備選委員5名；同年月19日，內政
      部簡任秘書陳益昭在該簽文簽具內容略以：「依採購評選
      委員會組織準則第6條規定，於開始評選前，應予保密，
      如要公開，應提經委員會，經全體委員同意」等意見，經
      內政部常務次長林中森於當日簽閱後，送至前內政部長余
      政憲辦公室，余政憲於同日見南港案圈選評選委員之簽呈
      已送至部長室，即刻請營建署署長柯鄉黨（已歿）前來討
      論並完成圈選程序後，並指示知情之友人洪重信擔任與蔡
      銘哲聯絡之窗口，請洪重信安排與蔡銘哲會面及交付評選
      委員名單之事宜，以配合蔡銘哲關於南港案所提出之要求
      。蔡銘哲與洪重信連繫過程中，曾向洪重信暗示事後將有
      所表示，惟余政憲指示洪重信告知蔡銘哲：其個人是不收
      錢。洪重信亦基於與余政憲共同洩密之犯意聯絡，於92年
      9月21日，以電話與蔡銘哲聯繫前往臺北市○○○路○段
      255號兄弟飯店與余政憲見面，當晚8時許，洪重信以其名
      義向兄弟飯店訂得房號528客房，並先於兄弟飯店大廳之
      咖啡廳等候蔡銘哲，俟蔡銘哲依約赴會後，即將蔡銘哲帶
      往前開客房等候，未久後余政憲進入該客房，並將已圈選
      尚未公告之南港案正、備取外聘專家學者評選委員名單影
      本，供蔡銘哲抄錄，蔡銘哲當場親手將名單抄錄於紙張上
      ，抄畢余政憲即將所提示之名單影本收起離去，並由洪重
      信辦理退房及支付房款手續。蔡銘哲於取得該名單後，旋
      立即電告甲○○，並與甲○○相約於至甲○○於臺北市○
      ○區○○路93巷5號2樓住處附近之伊通公園會面，並在伊
      通公園內，將抄錄自余政憲之南港案已圈選確定之評選委
      員名單提示予甲○○，由甲○○當場抄錄，完畢後，蔡銘
      哲即將其親筆抄錄之名單棄置於路旁垃圾桶。甲○○於抄
      得南港案之評選委員名單，隨即電告黃維安、蔡尚清赴其
      住處會面並將評選委員名單轉交黃維安、蔡尚清。余政憲
      復基於前開犯意聯絡，於92年9月21日至10月2日間之不詳
      時地，將內政部營建署不詳公務員交付裝有應秘密之南港
      案投標廠商資格限制之公文書，以白色信封袋密封後，交
      予不知情之前內政部主任秘書陳鴻益（業經檢察官為不起
      訴處分）轉交洪重信收執，洪重信基於前開共同洩密之概
      括犯意，赴兄弟飯店一樓咖啡廳內，將該只密封白色信封
      資料交給蔡銘哲，再由蔡銘哲轉交甲○○參考。
  (三)、甲○○隨即指示黃維安、蔡尚清分別行賄評選委員周家鵬
      、陳博雅、郭永傑、鄭聰榮、王隆昌、江哲銘等人（由原
      審審理中）後，力拓公司果經評選會議評定為第1名，致
      力拓公司獲得最優先議價對象，並以最終議價金額35億93
      13萬5000元得標。甲○○於順利取得該標案後，於93年底
      某日向蔡銘哲表示應交付之賄款已備妥，甲○○即依蔡銘
      哲之指示，於93年12月1日以其存放在其不知情之胞妹郭
      淑珍於瑞龍銀行第12839（A）號帳戶內之資金，將其中美
      金273萬5500元（折合當時新臺幣兌換美金匯率33.5622
      元，總計為新台幣9180萬9398元）之賄款匯入蔡銘哲與不
      知情之林碧婷（蔡銘哲之妻）設在香港STANDARD BANK
      ALSA LIMITED, HONG KONG（下稱標準銀行香港分行）第
      125231號之聯名帳戶內，再由蔡銘哲分次匯往吳淑珍所使
      用之吳景茂在新加坡STANDARD MERCHANT BANK（ALSA）
      LIMITED, SINGAPORE第124709號、第124726號帳戶內存放
      （關於蔡銘哲、吳淑珍、吳景茂等人另犯洗錢罪嫌部分，
      另案審理中）。因認被告甲○○涉犯貪污治罪條例第11條
      第3項、第1項之對公務員違背職務交付賄賂罪嫌等語。
二、原法院以：被告甲○○坦承前開犯罪事實，又被告甲○○與
    蔡銘哲、吳景茂、吳淑珍等人被訴違反洗錢防制法案件，業
    經最高法院檢察署特別偵查組檢察官於97年12月12日，以97
    年度特偵字第3、12、13、14、15、17、18、19、22、23、
    24、25號提起公訴，並於同日繫屬臺灣臺北地方法院由（受
    理案號：97年度金矚重訴字第1號），且尚未判決確定。而
    本件被告甲○○對公務員違背職務交付賄賂，係依蔡銘哲之
    指示匯入其指定帳戶後，由蔡銘哲匯往吳淑珍所使用之吳景
    茂在新加坡STANDARD MERCHANT BANK(ALSA)LIMITED,SINGAP
    ORE第124709號、第124726號帳戶內存放，則該交付賄款之
    匯款方法，亦已涉有其目的行為以外之96年7月11日修正前
    洗錢防制法第9條第2項洗錢罪嫌，與97年度特偵字第3、12
    、13、14、15、17、18、19、22、23、24、25號起訴書所載
    犯罪事實「伍、洗錢案：二、(六)、4.部分所載：力拓公司董
    事長甲○○為交付吳淑珍賄款，乃於93年5月31日至同年6月
    16日間，將賄款美金273萬5500元，從甲○○、郭淑珍、裴
    慧娟、詹淑津等人在臺灣土地銀行國外部之帳戶，先行匯入
    郭淑珍在瑞龍銀行帳號12893號之帳戶內存放，再於93年12
    月1日，從前開郭淑珍帳戶，將美金273萬5000元全數匯往至
    蔡銘哲、林碧婷在香港之標準銀行帳號125231號帳戶內。嗣
    蔡銘哲復遵從吳淑珍之指示，將前揭賄款，連同甲○○借用
    董恩賜等帳戶而轉匯前述蔡銘哲、林碧婷聯名帳戶內之相關
    款項，分別洗入新加坡標準銀行帳號124709號、124726號之
    吳景茂帳戶內藏匿」等，所認被告甲○○為掩飾他人因重大
    犯罪所得財物之行為，涉犯96年7月11日修正前洗錢防制法
    第9條第2項洗錢罪嫌間，有方法與目的之裁判上一罪關係，
    是依修正前刑法第55條之規定，應依牽連犯而論以一罪，其
    前案起訴之效力應及於全部。檢察官既已將犯行之一部即違
    反洗錢防制法之犯罪事實於97年12月12日提起公訴、同日繫
    屬於該院，之後再將他部之本罪即行賄罪部分行於97年12月
    11日起訴，並於同年月16日繫屬原審法院，有已經提起公訴
    之案件，在同一法院重行起訴之情形。因而不經言詞辯論，
    逕為不受理之諭知。
三、按刑事訴訟之審判，係採彈劾主義，亦即不告不理原則，法
    院對於被告之行為，應受審判之對象（範圍），乃指起訴書
    （或自訴狀）所記載之被告「犯罪事實」而言。起訴係一種
    訴訟上之請求，犯罪已經起訴，產生訴訟繫屬及訴訟關係，
    法院即有審判之權利及義務。是以若起訴書犯罪事實欄內，
    對此項行為已予以記載，即為法院應予審判之對象。查最高
    法院檢察署特別偵查組 (下稱特偵組)以97年特偵字第3、12
    、13、14、15、17、18、19、22、23、24、25號起訴包含陳
    水扁、吳淑珍、甲○○等人之起訴書，已載明「甲○○欲使
    力拓公司於取得南港案之最優先議價及得標廠商，於92年9
    月19日前某日，前往臺北市○○○路○段3號總統官邸，向吳
    淑珍報告甲○○之意願，請吳淑珍向時任內政部長余政憲施
    壓或關說取得南港案外聘評選委員名單及相關招標資料，同
    時告知吳淑珍力拓公司於取得標案，會給予相當於該標案議
    價金額約2.5%，即約9千萬元之對價，經吳淑珍允諾並通知
    余政憲至總統官邸商談，余政憲嗣將南港案正、備取外聘專
    家學者評選委員名單影本，供蔡銘哲抄錄，再由蔡銘哲轉知
    被告甲○○，力拓公司取得南港案後，被告甲○○即於93年
    12月1日即以郭淑珍前開瑞龍銀行帳戶內之資金，將其中美
    金273萬5500元之賄款匯入蔡銘哲與不知情之林碧婷（蔡銘
    哲之妻）之標準銀行香港分行之聯名帳戶內，再由蔡銘哲分
    次匯往吳淑珍所使用之吳景茂在新加坡之帳戶內存放，因指
    被告甲○○涉犯貪污治罪條例第11條第3項、第1項之對公務
    員違背職務交付賄賂罪嫌，此有起訴書足憑。惟被告甲○○
    另涉違反洗錢防制法罪，經最高法院檢察署特別偵查組檢察
    官於97年12月12日提起公訴，由原審法院以97年度金矚重訴
    字第1號受理，該案起訴書已載明「力拓公司董事長甲○○
    為使力拓公司取得南港案，在得知蔡銘哲與當時之總統夫人
    吳淑珍熟識後，竟基於對於公務員違背職務行為期約賄賂之
    故意，於92年7月1日至同年9月19日間之某日，向蔡銘哲表
    示力拓公司有意承包上開標案，請蔡銘哲透過吳淑珍向相關
    公務員行賄為力拓公司取得該標案，並表明在本案招標公告
    公布前，需取得內政部已圈選確定並保密之外聘專家學者評
    選委員名單 (下稱評選委員名單)及投標廠商資格限制等兩
    份公文書，藉以評估投標之可行性，並以前述之評選委員名
    單先行賄賂評選委員，俾其等將力拓公司評選為最優先議價
    及得標廠商，吳淑珍如能為力拓公司取得上開兩份公文書，
    將在力拓公司得標後給與吳淑珍本件總工程款新臺幣36億元
    百分之二點五之賄款，約計新臺幣9000萬元作為對價等語。
    蔡銘哲遂基於與甲○○共同對於公務員違背職務行為期約賄
    絡之犯意聯絡，於92年9月19日前之某日，由蔡銘哲獨自前
    往臺北市○○○路○段3號之總統官邸，又稱玉山官邸，向吳
    淑珍報告上情，並告知甲○○願意支付約總工程款百分之二
    點五之賄款，惟其代價需在本案招標公告公布前，為力拓公
    司取得已圈選確定之外聘專家學者評選委員名單與廠商招標
    資格限制等2份公文書，俾利力拓公司取得標案。.... 甲○
    ○因見力拓公司已順利取得南港案，而於93年年底某日向蔡
    銘哲表示應交付吳淑珍之賄款已備妥，請提供匯款帳號。蔡
    銘哲向吳淑珍報告後，吳淑珍即指示蔡銘哲應將所收取之南
    港案賄款全數匯往吳景茂之境外帳戶藏匿。蔡銘哲即另基於
    為吳淑珍掩飾、隱匿貪污犯罪所得財物之洗錢犯意，將自己
    與不知情之妻林碧婷設在Standard Bank Asia Limited ,
    Hong Kong(下稱香港標準銀行)第125231號聯名帳戶之帳號
    提供予甲○○。93年12月1日，甲○○即以存放在其不知情
    胞妹郭淑珍設於Clariden Bank Zurich第12839(A)號境外帳
    戶內之資金，將應給付吳淑珍之南港案賄款美金273萬5500
    元(折合當時新臺幣兌換美金之匯率33.5622元，總計為新臺
    幣9180萬9398元)匯入蔡銘哲、林碧婷上開聯名帳戶，並續
    遵從吳淑珍指示，將前開賄款併同帳戶內其他屬吳淑珍所有
    之款項，分次匯往吳景茂基於洗錢犯意而提供予吳淑珍使用
    之St andard Merchant Bank(Asia)Limited,Sing a pore(
    下稱新加坡標準銀行)第124709號、第124726號帳戶。(見該
    案起訴書第27頁至第30頁)、「吳淑珍利用其總統夫人之影
    響力，指示時任內政部長之余政憲，共同違背職務使力拓公
    司取得『經濟部南港展覽館新建工程』標案後，力拓公司董
    事長甲○○為交付吳淑珍賄款，乃於93年5月31日至同年6月
    16日之間，將賄款新臺幣9180萬9398元，依當時匯率折合美
    金273萬5500元，從甲○○、郭淑珍、裴慧娟、詹淑津等人
    在臺灣土地銀行國外部之帳戶，先行匯入郭淑珍在瑞龍銀行
    （Clar iden Bank AG Zurich）帳號12839號之帳戶內存放
    。再於93年12月1日，從前開郭淑珍帳戶，將美金273萬5500
    元全數匯至蔡銘哲、林碧婷在香港之標準銀行帳號125231號
    帳戶內」 (見該案起訴書第51頁)，足見本件檢察官就被告
    甲○○將賄款273萬5500元，由被告甲○○存入郭淑珍前開
    帳戶後再轉匯至蔡銘哲、林碧婷前開帳戶之行為，而以行賄
    罪嫌起訴之事實，已為上開特偵組起訴書之犯罪事實所記載
    ，而屬已經特偵組檢察官以洗錢罪嫌提起公訴在先之事實，
    則本件檢察官顯係就特偵組檢察官已經起訴之事實，再行起
    訴無誤。雖前開特偵組起訴書另載明「甲○○所涉行賄罪嫌
    ，由臺灣臺北地方法院檢察署另案偵辦」 (見該案起訴書第
    27頁)，被告甲○○所犯法條為96年7月11日修正前洗錢防制
    法第9條第2項洗錢罪嫌等語 (見該案起訴書第203頁)。然法
    院審判對象為起訴書所載之犯罪事實，並不受起訴法條之拘
    束，檢察官就起訴法條之記載，係供法院之參考，倘犯罪事
    實已記載明確，則產生訴訟繫屬及訴訟關係，法院即有審判
    之權利及義務。而本件就甲○○於93年12月1日以其存放在
    郭淑珍於前開瑞龍銀行帳戶中之美金273萬5500元之賄款匯
    入蔡銘哲與林碧婷之前開帳戶之事實，既為特偵組起訴書之
    犯罪事實所記載，縱特偵組起訴書僅引修正前洗錢防制法第
    9條第2項為犯罪條文並於事實敘明行賄罪嫌部分另案偵辦，
    惟因被告甲○○係以同一洗錢行為而為賄款之交付，依前開
    說明，法院自不受檢察官所引犯罪條文拘束，應就檢察官所
    記載之犯罪事實 (包括擴張之事實)為審判。
四、綜上所述，原審認被告甲○○行賄部分，與上揭特偵組起訴
    被告甲○○涉犯洗錢罪部分，係屬同一案件。檢察官就同一
    案件重行起訴，依刑事訴訟法第303條第2款、第307條，不
    經言詞辯論，為公訴不受理之判決，經核並無違誤。檢察官
    以前詞提起上訴指摘原判決不當，請求撤銷改判，為無理由
    ，應予駁回。爰不經言詞辯論為之。
五、據上論斷，應依刑事訴訟法第369條第1項後段、第372條，
    判決如主文。
中    華    民    國    98    年    5     月    22    日
            刑事第二十二庭審判長法  官  何菁莪
                                法  官  李麗珠
                                法  官  洪于智
以上正本證明與原本無異。
如不服本判決，應於收受送達後10日內向本院提出上訴書狀，其
未敘述上訴之理由者並得於提起上訴後10日內向本院補提理由書
（均須按他造當事人之人數附繕本）「切勿逕送上級法院」。
                                書記官  強梅芳
中    華    民    國    98    年    5     月    22    日


司法院資訊處製作；財團法人民間司法改革基金會備份。
